【裁判字號】    88,重上更(二),169
【裁判日期】    890509
【裁判案由】    損害賠償
【裁判全文】
臺灣高等法院民事判決  八十八年度重上更(二)字第一六九號
      上  訴  人  辛○○
                  壬○○○
                  己○○
                  戊○○
                  丙○○
                  丁○○
                  庚○○
                  乙  ○
      共      同
      訴訟代理人  王志哲律師
      被 上訴 人  甲○○    .
      訴訟代理人  黃光慶律師
右當事人間請求損害賠償事件，上訴人對於中華民國八十三年五月五日臺灣新竹地方
法院八十二年度訴字第九一四號第一審判決提起上訴，經最高法院第二次發回更審，
本院判決如左：
    主    文
原判決廢棄。
被上訴人應給付上訴人新台幣壹仟伍佰萬元及自民國八十二年十一月九日起至清償日
止，按年息百分之五計算之利息。
第一、二審及發回更審前第三審訴訟費用由被上訴人負擔。
    事    實
甲、上訴人方面：
一、聲明：(一)原判決廢棄。(二)被上訴人應給付上訴人新台幣一千五百萬元及自八十二
    年十一月九日起至清償日止，按年息百分之五計算之利息。
二、陳述：除與原判決及發回前本院判決記載相同者外，補稱略以：
    (一)系爭同意書所指一百七十萬元，係指路地、橋地、造橋工程配合款。
    (二)伊未曾自認同意書所指一百七十萬元僅指造橋工程配合款，而不包括路地、橋
      地。縱有自認，亦確與同意書記載不符，而係出於錯誤，爰依法撤銷自認。
乙、被上訴人方面：
一、聲明：駁回上訴。
二、陳述：除與原判決及發回前本院判決記載相同者外，補稱略以：
    (一)伊以受詐欺為由起訴，自生撤銷之效力。為免困擾，再次表示撤銷系爭同意書
      。
    (二)系爭同意書所指一百七十萬元，係單指工程款而言，不包括路地、橋地，乃劉
      德欽及上訴人所自認。
    理    由
一、上訴人主張：伊之被繼承人劉德欽與被上訴人於七十二年九月十日訂立同意書，
    約定由劉德欽提供其所有坐落新竹縣芎林鄉○○○段倒別牛小段七八、七九、七
    九之一號等三筆土地已建造之道路（下稱系爭道路）供被上訴人通行，被上訴人
    同意將其所有同段七七之三號如附圖(一)A部分所示土地（下稱系爭土地）移轉登
    記予劉德欽，詎被上訴人未依約將系爭土地移轉登記予劉德欽，且於八十一年十
    二月間，將之出售予訴外人許柏霖等人，致給付不能。被上訴人應移轉之土地面
    積為○、四五○九公頃，其出售價格為每坪新台幣（下同）二萬二千元，伊受有
    三千萬八千元之損害等情，求為命被上訴人給付其中一千五百萬元及法定遲延利
    息。
二、被上訴人則以：伊係受劉德欽詐欺而簽訂系爭同意書，已依法撤銷該意思表示，
    且亦得依民法第一百九十八條之規定拒絕履行，況劉德欽又阻擾伊通行系爭道路
    ，伊自得拒絕履行義務等語置辯。
三、兩造對於上訴人之被繼承人劉德欽與被上訴人於七十二年九月十日訂立同意書之
    事實不爭執，又有該同意書影本在卷可稽，此部分自堪信實。被上訴人以系爭同
    意書伊係受劉德欽詐欺而簽訂，伊已依法撤銷該意思表示為辯。上訴人則否認劉
    德欽有任何詐欺行為。經查：
  (一)上訴人主張同意書第二條所指一百七十萬元係指「路地」、「橋地」、「造橋工
    程配合款」三者；被上訴人則認為該款項係指「路地及橋地及造橋」等之「工程
    配合款」，劉德欽於同意書謂其因工程款出資一百七十萬元，確有詐欺云。
    按解釋契約，固須探求當事人立約時之真意，不能拘泥於契約文字，但契約文字
    ，業己表示當事人真意，無須別事探求者，即不得反捨契約文字而更為曲解（最
    高法院十七年上字第一一一八號判例意旨參照），查依系爭同意書第二條前段明
    載「甲方現通行路，乙方需共同通行，向甲方要求同意，但所闢路地及橋地及造
    橋工程配合款共新台幣一百七十萬元，乙方需通行時，應付上記款四分之一負擔
    」字樣，文義觀之該「一百七十萬元」，係包括「路地」、「橋地」、「工程配
    合款」三者，殊屬明顯（最高法院此次發回意旨，亦明認該一百七十萬元似非僅
    指工程款而言，而係包括「路地」及「橋地」之款項在內）。況實際上乙方欲通
    行系爭道路包括橋樑時亦必通行甲方提供之「路地」與「橋地」，故其同意分擔
    工程配合款外並同意分擔路地與橋地之部分價額，亦屬合理而符雙方訂定同意書
    之本意。故應以上訴人之主張為可採。
  (二)按被詐欺而為意思表示者，依民法第九十二條第一項之規定，表意人固得撤銷其
    意思表示，惟主張被詐欺而為意思表示之當事人，應就此事實負舉證之責任（最
    高法院四十四年台上字第七五號判例意旨參照）。準此，本件被上訴人主張其於
    民國七十二年簽署系爭同意書係受詐欺而簽署，則被上訴人自應就受詐欺之事實
    負舉證責任。反之，上訴人並無舉證證明劉德欽未詐欺之責任。未為詐欺之消
    極事實，亦無從證明。第查：關於橋地部分，依芎林鄉公所建造系爭橋樑之建造
    資料所載，「系爭橋樑之基地」乃自樁號十二號延申至十九號，而樁號十六號至
    十九號即係建造在劉德欽所有之倒別牛小段七九地號土地上，此有芎林鄉公所建
    造系爭道路橋地資料可稽（詳本院八十三年上字第二四五號卷），並參照履勘現
    場之現場圖及地政事務所複丈成果圖可明，復為被上訴人所不爭；又關於道路地
    部分坐落在新竹縣芎林鄉○○○段倒別牛小段七八、七九、七九─一地號土地上
    ，而上開各地號土地俱為劉德欽所有，有土地登記簿謄本附卷（八十五年重上更
    (一)字第八七號卷）可稽，已難謂劉德欽有詐騙行為。至有關工程配合款部分，按
    系爭橋樑道路係六十八年建造，依芎林鄉八二芎鄉建字第九五三三號函所載「監
    工為劉德欽」，而當時劉德欽並非鄉公所人員，足認上訴人主張劉德欽係以受益
    人之身分擔任監工為可採。又依上函所載，確有十九萬九千三百三十元由鄉公所
    與地方共同分擔配合。芎林鄉公所承辦技士張瑞祥，亦確於六十八年一月十七日
    簽報「地方配合款已繳所」附卷可稽，而民國六十八年系爭橋樑道路僅通往劉德
    欽一家，被上訴人係至民國七十二年簽定系爭同意書並購買通往系爭橋樑道路之
    路地後，始能通行利用系爭橋樑道路。參之證人楊名鑾、余福順之證詞，足認劉
    德欽有與鄉公所共同分擔工程配合款之事實，否則苟配合款全係芎林鄉公所所支
    付，則前揭芎林鄉公所之簽呈豈有記載「地方配合款」已繳交公所之理。
  (三)又觀之同意書全文，雙方交易之標的無非係「劉德欽同意被上訴人通行系爭道路
    」與「被上訴人同意移轉系爭土地所有權予劉德欽」，雙方立約真義在於通行權
    與土地所有權之交換，所謂一百七十萬元，並無多大意義，此觀同意書第四條明
    定「甲方路橋地及橋造配合款上記四分之一，甲方願意不向乙方領取抵付乙方移
    轉與甲方之土地之款之事」自明。故即使同意書未約定路地、橋地、配合款作價
    一百七十萬元，亦不影響雙方契約標的之確定與履行。從而路地、橋地、配合款
    各為若干金額，實無關緊要，並不影響雙方契約（同意書）之成立。況同意書既
    未載明造橋工程配合款單項金額若干、路地及橋地之金額各若干，又無任何證據
    證明劉德欽有向被上訴人詐稱工程配合款若干之事實。則路地、橋地之價值若干
    ，本無強制之規範，交易雙方各基於己身主客觀等因素之考量，出於自由意志而
    商定其價值，豈能謂有詐欺之情，矧在被上訴人經劉德欽同意通行系爭道路前，
    該道路僅供劉德欽一家人通行，為被上訴人所不爭，亦可由同意書之記載得知，
    被上訴人為取得系爭道路通行權，解決其無路可通行之窘狀，而願意以系爭土地
    所有權交換取得系爭道路之通行權，實符常情。此外並無任何證據證明劉德欽有
    何詐欺之行為，自難單憑雙方商定交換所有權與通行權所在土地之價格是否相當
    ，或何者較為偏高，即謂有詐欺之情。
  (四)被上訴人雖主張上訴人曾於原審自認工程配合款不包括路地、橋地之價款云，上
    訴人則否認之，並謂縱有自認亦係出於錯誤，且與事實不符，伊自得予以撤銷。
    按依「實體從舊，程序從新」之原則，於八十九年二月十一日修正公布施行之民
    事訴訟法第二百七十九條第三項：除別有規定外，自認人能證明與事實不符者，
    即得撤銷自認之規定，於本件自有適用。從而，縱劉德欽於原審起訴時或其後之
    言詞辯論期日，或上訴人於本院前審所提準備書狀俱曾自認，伊負擔之工程款達
    一百七十幾萬元，並不包括道路分擔額（土地地價）在內等情。惟依前開(一)至(三)
    所述，既上訴人所舉證人楊名鑾、余福順之證言、芎林鄉八二芎鄉建字第九五三
    三號函及該鄉公所承辦技士張瑞祥簽報之簽呈，法院履勘現場之結果及地政事務
    所之測量圖等情，足認劉德欽或上訴人之自認確與事實不符，上訴人依法撤銷自
    認，委無不合。
  (五)抑有進者，原法院於八十三年二月七日勘驗現場時，訊問被上訴人（被告）：「
    為何將應移轉給原告之土地移轉給他人？」被上訴人（被告，筆錄誤載為原告）
    答稱：「我等了七、八年，原告都沒有來談，因生意失敗需用錢，才將土地賣給
    別人。」更可認被上訴人於簽定同意書時，即已明白知悉負有移轉系爭土地與上
    訴人之義務，其通行系爭道路之通行權，亦無問題與糾紛。前開所辯上訴人或劉
    德欽阻擾通行等等諸辯解，俱屬本件訴訟提起後之飾詞，意圖延滯訴訟，不足採
    信。
  (六)綜上，被上訴人主張系爭同意書伊係受劉德欽詐欺而簽訂云云，既無證據以實其
    說，自不足採。是被上訴人進而主張已依法撤銷該被詐欺而簽訂同意書之意思表
    示云云，自更不發生撤銷意思表示之效力。
四、被上訴人並無受劉德欽詐欺而簽訂同意書之事實，被上訴人主張已撤銷簽訂同意
    書之意思表示並云云，不發生撤銷意思表示之效力，已如上述。則劉德欽與被上
    訴人間簽訂同意書之行為，自無何侵權行為可言，被上訴人主張依民法第一百九
    十八條拒絕給付，並無理由。系爭同意書既仍有效，被上訴人即有依約履行之義
    務，詎被上訴人未依約將系爭土地移轉登記予劉德欽，且於八十一年十二月間，
    將之出售予訴外人許柏霖等人，致給付不能。上訴人依民法第二百二十六條第一
    項規定請求賠償損害，允無不合。
五、被上訴人另辯稱同意書約定伊贈與土地之範圍並未確定，契約未成立，且所贈與
    者為不動產，依民法第四百零七條規定，在未為移轉登記前，贈與不生效力云云
    。上訴人則否認同意書之約定係贈與，而僅係有償契約，係「劉德欽同意被上訴
    人通行系爭道路」與「被上訴人同意移轉系爭土地所有權予劉德欽」互有對價，
    雙方立約真義在於通行權與土地所有權之交換云云。經查同意書第二條雖有「無
    償贈與」字樣，惟第四條復載明「配合款四分之一，甲方（即劉德欽）願意不向
    乙方（即被上訴人）領取，抵付乙方移轉予甲方之土地之價之事。」參互以觀全
    同意書之旨意，同意書非贈與契約，而僅係有償契約，要無庸疑，被上訴人此一
    辯解，亦不足採。上訴人所稱係通行權與土地所有權之交換云云，應與事實相符
    而可採信。又劉德欽已同意將四分之一款項抵償被上訴應移轉七七之三號部分土
    地之價款，是被上訴人辯稱伊得就移轉土地或給付四分之一款項兩者擇一履行，
    亦無足取。再同意書第五條「所關乙方應移轉予甲方之土地，限即日起一年內移
    轉與甲方之事。」核其性質係給予被上訴人一年之履行期間，逾期，僅生給付是
    否遲延問題，並非劉德欽之喪權條件，被上訴人抗辯已逾一年期限後，伊所為之
    出售行為，並非違約，上訴人不得請求賠償云，要無可採。被上訴人復抗辯上訴
    人曾做二鐵樁阻擾被上訴人通行同意書第二條所示之道路，伊亦得拒絕履行云。
    惟上訴人否認有阻擾被上訴人通行之事實，被上訴人自應就其主張負舉證之責。
    查兩造均須利用同意書第二條所示之道路通行，為兩造所不爭，復經本院勘驗屬
    實，有勘驗筆錄既所附現場圖在卷可稽（見本院更(一)卷(一)五八、五九頁），該道
    路既係上訴人本身通行之所需，焉有自行將之阻擾之理，況依勘驗現場圖所載「
    原阻擾通行的鐵樁現已拆除」之鐵樁位在道路與稻田之鄰邊界上，顯然並不影響
    通行，至被上訴人所提芎林鄉公所八十五年芎鄉建字第一○七一六號函，乃針對
    系爭道路是否鋪設柏油之問題函復，並不足證明道路不能通行，或上訴人阻擾其
    通行；反而可認系爭道路足堪通行（除須再鋪設柏油路面之外），且無阻擾被上
    訴人通行之事實存在，否則被上訴人怎會主動向鄉公所申請鋪設柏油路面。至證
    人劉奕文雖證稱：「六九年我農舍蓋起來到七十年，被上訴人我都給他通行，他
    要求無條件搭橋樑我不同意，我也沒有開條件，只讓他照原來的田梗道路走。上
    訴人後來提供給被上訴人這條路，有部分是原來的，被上訴人到這條路是沒有道
    路可走，他還是走我這邊的路。」（見本院重上卷一五七、一五八頁），亦不足
    證明劉德欽或上訴人有阻撓被上人通行系爭道路之事實。此外，被上訴人復未能
    積極舉證證明，其此一辯解，亦不可採。末按系爭同意書之約定，旨在被上訴人
    得享有通行上訴人之被繼承人劉德欽所提供之路地、橋地之通行權，與被上訴人
    應將系爭土地所有權讓與上訴人之被繼承人劉德欽，兩者互相交換，此觀同意書
    之約定即明（並參見前揭理由三(一)及(三)所述）。劉德欽並無移轉路地、橋地所有
    權與被上訴人之義務，被上訴人主張上訴人未為移轉所有權登記予伊之前，伊無
    給付或賠償義務云云，尤無理由。
六、被上訴人已將系爭土地移轉與第三人，為被上訴人所不爭，復有土地登記簿謄本
    在卷可稽（本院更(一)卷七一頁起），自已陷於給付不能，上訴人依民法第二百二
    十六條第一項規定請求被上訴人賠償損害，委無不合。被上訴人辯稱本件請求有
    失公允，並違誠信原則云云，亦無所據，不足採取。上訴人主張系爭土地於起訴
    時之市價每坪為二萬二千元，有被上訴人於八十一年十一月十二日與許柏霖簽定
    之買賣契約書在卷足按（原審卷八六頁，為被上訴人就形式之真正不爭執，見同
    上卷七六、九二頁反面），又有中華經濟鑑定中心報告書載明其情（見同上卷第
    三一頁），自足認為實在。又系爭土地面積究為若干，同意書雖僅為顏色標示，
    未載確實面積，但經原法院現場履勘，並囑託地政事務所施測繪製複丈成果圖在
    卷（見原審卷一○三頁、一二三頁），其依雙方原分耕指界位置施測結果繪製者
    之面積為○‧四四九四公頃；依現有水溝為界施測結果繪製者之面積為○‧四三
    六九公頃。茲僅以面積較少之後者為準，系爭土地面積換算後至少為一三二一‧
    六坪，依前所述每坪二萬二千元計值二九○七萬五千二百元，上訴人就其中之一
    千五百萬元及自起訴狀繕本送達翌日及八十二年十一月九日起至清償日止之法定
    遲延利息，請求被上訴人給付，洵無不合，應予准許。原審駁回上訴人之請求，
    自有未當，應予廢棄改判如主文第二項所示。
七、兩造其餘攻防方法及證據，無礙於判決結果，不予贅述。
八、據上論結，本件上訴為有理由，依民事訴訟法第四百五十條、第七十八條判決如
    主文。
中      華      民      國    八十九    年      五      月      九      日
                              民事第十四庭
                                  審判長法  官  張  劍  男
                                        法  官  蘇  芹  英
                                        法  官  陳  筱  珮
右正本係照原本作成。
如不服本判決，應於收受送達後二十日內向本院提出上訴書狀，其未表明上訴理由者
，應於提出上訴後二十日內向本院補提理由書狀（均須按他造當事人之人數附繕本）
上訴時應提出委任律師或具有律師資格之人之委任狀；委任有律師資格者，另應附具
律師及格證書及釋明委任人與受任人有民事訴訟法第四百六十六條之一第一項但書或
第二項（詳附註）所定關係之釋明文書影本。
中      華      民      國    八十九    年      五      月     十一     日
                                        書記官  董  曼  華
附註：
民事訴訟法第四百六十六條之一（第一項、第二項）：
對於第二審判決上訴，上訴人應委任律師為訴訟代理人。但上訴人或其法定代理人具
有律師資格者，不在此限。
上訴人之配偶、三親等內之血親、二親等內之姻親，或上訴人為法人、中央或地方機
關時，其所屬專任人員具有律師資格並經法院認為適當者，亦得為第三審訴訟代理人
。


司法院資訊處製作；財團法人民間司法改革基金會備份。
